臺灣彰化地方法院員林簡易庭民事判決
111年度員簡字第12號
原      告  國泰人壽保險股份有限公司

法定代理人  劉上旗  
訴訟代理人  張仲偉  
被      告  張沂蓁  

訴訟代理人  張仕融律師
上列當事人間分配表異議之訴事件，經本院於民國111年6月17日
言詞辯論終結，判決如下：
    主  文
本院一○九年度司執字第三三八七七號清償債務強制執行事件於
民國一一○年九月一日製作之分配表所載分配次序五國庫代扣被
告執行費金額新臺幣肆仟元、次序六被告所受分配第一順位抵押
權金額新臺幣肆拾玖壹仟參佰柒拾貳元，均應予剔除，不得列入
分配。
訴訟費用新臺幣伍仟壹佰玖拾捌元由被告負擔。
    事實及理由
一、按債權人或債務人對於分配表所載各債權人之債權或分配金
    額有不同意者，應於分配期日1日前，向執行法院提出書狀
    ，聲明異議；執行法院對於前條之異議認為正當，而到場之
    債務人及有利害關係之他債權人不為反對之陳述或同意者，
    應即更正分配表而為分配；異議未終結者，為異議之債權人
    或債務人，得向執行法院對為反對陳述之債權人或債務人提
    起分配表異議之訴；聲明異議人未於分配期日起10日內向執
    行法院為前2項起訴之證明者，視為撤回其異議之聲明。前
    項期間，於第40條之1有反對陳述之情形，自聲明異議人受
    通知之日起算。強制執行法第39條第1項、第40條第1項、第
    41條第1項前段、第3項前段、第4項分別定有明文。經查，
    本院民事執行處受理109年度司執字第33877號清償債務強制
    執行事件（下稱系爭執行事件）於民國110年9月1日製作分
    配表（下稱系爭分配表），定於110年10月7日實行分配，原
    告收受系爭分配表及通知後，於分配期日前之110年9月27日
    具狀聲明異議，被告於110年10月6日具狀為反對之陳述，原
    告則於110年10月5日提起本件訴訟，並於110年10月12日向
    本院民事執行處為起訴之證明，業經本院依職權調取系爭執
    行事件卷宗核閱無誤。從而，原告依強制執行法第41條之規
    定提起本件分配表異議之訴，程序自屬合法，合先敘明。
二、原告主張：原告向本院聲請就訴外人楊添進所有坐落彰化縣
    ○○鎮○○段000○000○000○000地號土地，權利範圍均為2880分
    之96（下合稱系爭土地）為強制執行，由本院以系爭執行事
    件受理在案，業已拍定並就執行所得金額於110年9月1日製
    作系爭分配表，定於110年10月7日為分配。又系爭土地於96
    年12月7日設定被告為權利人，擔保債權總金額新臺幣（下
    同）500,000元之最高限額抵押權（下稱系爭最高限額抵押
    權），於系爭分配表優先受償，然抵押權之成立，以擔保債
    權之存在為前提，系爭最高限額抵押權之擔保債權不存在，
    系爭最高限額抵押權亦失所附麗，系爭最高限額抵押權應不
    存在，被告自不得據此列入分配。為此，依強制執行法第41
    條規定，提起本件訴訟等語。並聲明：如主文第1項所示。
三、被告則以：楊添進陸續向被告借款500,000元(下稱系爭借貸
    )，並簽立面額500,000元本票予被告，且同意於系爭土地設
    定系爭最高限額抵押權以作擔保等語置辯。並聲明：原告之
    訴駁回。
四、得心證之理由：
  ㈠原告前對楊添進所有之系爭土地聲請強制執行，由本院以系
    爭執行事件受理在案，業已拍定並就執行所得金額製作系爭
    分配表，因系爭土地設有系爭最高限額抵押權，系爭最高限
    額抵押權之擔保債權確定日期98年12月5日已經屆至，而被
    告雖未聲明參與分配，由本院依強制執行法第34條第3項規
    定依職權列入分配，國庫代扣被告執行費金額為4,000元、
    被告所受分配第一順位抵押權金額為491,372元。嗣原告收
    受系爭分配表及通知後已具狀聲明異議，被告並具狀為反對
    之陳述，原告提起本件訴訟等情，業有原告提出之系爭分配
    表、本院債權憑證及系爭土地登記第一類謄本，嗣經本院依
    職權調取系爭執行事件卷宗核閱無誤，此部分事實，堪為認
    定。
　㈡按「稱最高限額抵押權者，謂債務人或第三人提供其不動產
    為擔保，就債權人對債務人一定範圍內之不特定債權，在最
    高限額內設定之抵押權」、「最高限額抵押權所擔保之債權
    ，以由一定法律關係所生之債權或基於票據所生之權利為限
    」，民法第881條之1第1項、第2項規定甚明。又按一般抵押
    權係從屬於債權而存在，故必先有被擔保之債權存在，而後
    抵押權始得成立，與最高限額抵押，抵押權成立時，可不必
    先有債權存在之情形不同。次按分配表異議之訴乃形成之訴
    ，其訴訟標的為對分配表之異議權，倘原告係以被告聲明參
    與分配之債權不存在為異議權之理由，其本質上即含有消極
    確認債權不存在訴訟之性質，如被告主張其債權存在，依舉
    證責任分配法則，自應先由主張該債權存在之被告負舉證責
    任。次按金錢消費借貸為要物契約，須當事人間互相表示借
    貸之意思一致，且貸與人將金錢之所有權移轉於借用人，始
    生效力。本件原告主張系爭最高限額抵押權所擔保借貸債權
    不存在，系爭最高限額抵押權失所附麗而不存在，系爭借貸
    債權應剔除於系爭分配表之外一節，被告對此則抗辯之系爭
    最高限額抵押權所擔保系爭借貸債權存在，系爭最高限額抵
    押權仍存在，系爭借貸債權不應剔除於系爭分配表之外等語
    ，依前開說明，自應由被告就其所辯與楊添進間確有系爭借
    貸關係（包付借款之交付）之事實，負舉證責任。
　㈢被告雖舉證人楊添進、楊啟泓於本院審理時結證證述佐證其
    所辯伊與楊添進間有系爭借貸之事實，然證人楊添進該次證
    詞，明確證述伊未曾向被告借款，而是陸續向登秋借款500,
    000元，登秋與伊前往代書處辦理系爭最高限額抵押權時，
    伊就照代書要求簽發一張面額50萬元本票並在抵押權設定約
    定書簽名，同意系爭土地設定系爭最高限額抵押權，而被告
    是登秋的同居人，伊認為登秋借予伊之500,000元，是登秋
    向被告拿的，所以伊也同意抵押權人寫被告等語。依證人楊
    添進上開所證，應可證明楊添進與被告間應無任何債權債務
    關係存在，是被告上開所辯被告與楊添進間確有系爭借貸關
    係之事實，實難採信；另證人楊啟泓於該次證詞，亦明確證
    述伊舊名為楊登秋，楊添進都稱呼伊為登秋，楊添進不會向
    被告借款，但楊添進確實有陸續向伊借款500,000元，而楊
    添進因向伊借款500,000元所以簽發面額500,000元本票予伊
    ，並設定系爭最高限額抵押權，當時因為伊常跑大陸、越南
    做生意，且為給被告保障，所以系爭最高限額抵押權之權利
    人才寫被告名字等語，依證人楊啟泓上開所證，更可證明楊
    添進與被告間應無任何債權債務關係存在，是被告上開所辯
    被告與楊添進間確有系爭借貸關係之事實，更難採信。
　㈣綜上所述，系爭最高限額抵押權之擔保債權確定日期98年12
    月5日已經屆至，但被告並未舉證證明系爭最高限額抵押權
    所擔保之債權存在，從而，原告依強制執行法第41條規定，
    提起本件分配表異議之訴，請求系爭分配表其中次序5國庫
    代扣被告執行費金額4,000元，次序6被告所受分配第一順位
    抵押權金額491,372元，共計495,372元，應予剔除，不得列
    入分配，為有理由。
五、本件事證已臻明確，兩造其餘攻擊防禦方法及舉證，核與判
    決結果均無影響，爰不另一一論述。　　
六、訴訟費用負擔之依據：民事訴訟法第78條，本件訴訟費用額
    共計5,198元（即原告所繳第一審裁判費4,630元及證人旅費
    568元），應由敗訴之被告負擔。
中　　華　　民　　國　　111 　年　　7 　　月　　15　　日
                  臺灣彰化地方法院員林簡易庭
                          法  官  楊鑫忠
以上正本係照原本作成。
如對本判決不服提起上訴，應於送達後20日內，向本院提出上訴
狀並表明上訴理由(須按對造人數附繕本) 。
中　　華　　民　　國　　111 　年　　7 　　月　　15　　日
                           書記官　葉春涼